【裁判字號】    99,台上,51
【裁判日期】    990107
【裁判案由】    妨害性自主
【裁判全文】
最高法院刑事判決                九十九年度台上字第五一號
上  訴  人  台灣高等法院台中分院檢察署檢察官
被      告  0000-0000.
上列上訴人因被告妨害性自主案件，不服台灣高等法院台中分院
中華民國九十六年十一月二十一日第二審判決（九十六年度上訴
字第二三七五號，起訴案號：台灣彰化地方法院檢察署九十五年
度偵字第七七五一號），提起上訴，本院判決如下：
    主  文
原判決撤銷，發回台灣高等法院台中分院。
    理  由
本件原判決以公訴意旨略以：代號0000-0000A號之成年男子（真
實姓名、年籍詳卷，下稱被告）為代號0000-0000 號女子（民國
七十八年二月間出生，真實姓名、年籍詳卷，下稱Ｂ女）之父，
其明知Ｂ女於其為下列行為時，患有精神分裂症而為身心障礙之
人，竟基於強制性交之概括犯意，自九十四年Ｂ女就讀國中三年
級下學期某日起，至九十五年四月十三日至九十五年六月一日間
某日止，連續在其位在彰化縣（詳細地址詳卷）住處之Ｂ女房間
內，未經Ｂ女同意而違反Ｂ女之意願，擅自將Ｂ女之褲子脫下，
並將Ｂ女上衣褪至胸前，將其陰莖插入Ｂ女陰道內來回抽動，而
對Ｂ女強制性交約五至十次得逞。因認被告涉犯刑法第二百二十
二條第一項第三款之加重強制性交罪嫌。惟經審理結果，認不能
證明被告犯罪，因而撤銷第一審之科刑判決，改判諭知被告無罪
，固非無見。
惟查：（一）、證據之證明力固由法院自由判斷，但其判斷不能
違反經驗法則與論理法則，否則其自由判斷之職權行使，即與採
證法則有違。原判決理由說明：Ｂ女學校輔導室懷疑Ｂ女受到家
暴或其他傷害，於九十三年十二月二十一日由輔導老師對Ｂ女進
行深入晤談，其經過為：(1)以布偶方式扮演父親與該生角色，了
解父女、母女及姊妹相處情形，應該沒有家暴行為，(2)該生在晤
談中，顯現出某些異常行為，例如幻想與影藝人員坤達有親密關
係，與王心凌有對話等等，除此之外，大部分的對話均屬正常，
(3)藉機檢查Ｂ女背部，觀察是否有外傷痕跡，並沒有發現等情，
有○○縣縣立○○國民中學（校名詳卷）學生輔導資料紀錄表、
學生個別晤談紀錄表在卷可憑（外放），則Ｂ女自九十三年八月
二日起即因父母親離開，情緒不穩，晚上失眠，精神恍惚，產生
錯亂，有幻聽、幻覺的現象，甚至自述曾與偶像藝人發生親密關
係，更不斷向人透露其遭受家暴及性侵害。惟經學校專業之輔導
老師，以布偶扮演方式，加以深入了解，並無家暴等情事，則本
案Ｂ女指訴自九十四年就讀國中三年級下學期某日起，至九十五
年四月十三日至九十五年六月一日間某日止，被告有連續對其性
交等情，是否真實可信，即有可疑等情，而為被告無罪之判決。
然依卷附資料，Ｂ女係於九十五年七月十四日警詢時指訴被告有
上述對其強制性交之犯行，而原判決所引○○縣縣立○○國民中
學學生輔導資料紀錄表、學生個別晤談紀錄表所記載輔導老師對
Ｂ女進行晤談之時間係在九十三年十二月二十一日，均在Ｂ女指
訴被告對其性侵害行為之前，原判決以學校輔導老師在九十三年
十二月二十一日，以布偶扮演方式，對Ｂ女晤談加以了解，並無
家暴等情事，即推論Ｂ女所指訴發生在後之九十四年Ｂ女就讀國
中三年級下學期某日起，至九十五年四月十三日至九十五年六月
一日間某日止之遭性侵害行為為不可採信，其採證有違證據法則
，已有未合。（二）、審理事實之法院，對於案內與待證事項有
關之一切證據，除認為不必要者外，均應詳為調查，然後基於調
查所得之心證以為判斷之基礎。故證據雖已調查，而尚有其他必
要部分並未調查，仍難遽為被告有利或不利之認定。證人即Ｂ女
至○○醫院住院之診治醫師○○○（醫院名稱及醫師姓名均詳卷
，下稱丁醫院，戊醫師）於第一審證稱：「Ｂ女基本的認知能力
、生活的應對都沒有問題，從住院到現在的接觸，沒有觀察到她
有特別說謊，編造事實的情形，所以她說話的可信度應該是高的
」「（問：依照你接觸Ｂ女的情形，她在診療前發生的事情，是
幻想導致，還是他有親身經歷？）Ｂ女的精神症狀，有幻聽的情
形，但沒有幻視及觸幻覺。一般精神分裂症，應該很少會有幻聽
、觸幻覺、幻視同時出現的情形，有的是產生幻聽，但不一定會
同時有觸幻覺或幻視這種生動的體驗。在發病的情形下，通常不
會影響到記憶力，還是會記得事實，她不是意識不清，只是會有
很多干擾，遭受的體驗都會記得，只是她的記憶是否有扭曲，是
必須要分辨。從Ｂ女個案的描述，他不會特別去說，必須要社工
私下去詢問，她才會說受性侵害的事實，Ｂ女會覺得很丟臉，這
種情形比較少，如果是精神分裂症的影響，往往會直接跟醫生說
。我們在個案處理上，不曾聽到被自己父親性侵害的過程如此生
動，因為精神分裂產生的幻覺，都是無形的人來侵害她」「（問
：你與Ｂ女談論被告的過程中，就你評估Ｂ女所說的過程，是屬
於幻覺，還是他親身經歷的可能性比較高？）應該是親身經歷的
程度比較高」等語（見第一審卷第七六、七七頁）。原判決雖以
戊醫師係Ｂ女發病逾一年始參與診治，在其接觸Ｂ女之前，Ｂ女
已在其他醫院接受相當治療，其症狀應有相當改善，則戊醫師是
否能辨別Ｂ女先前所為指控之真實性，恐有可疑。Ｂ女所為遭被
告性侵害之陳述，仍不排除並非真實發生。惟本件Ｂ女確同時有
幻聽、幻覺之現象，有前揭學生輔導資料紀錄表、學生個別晤談
紀錄表、各診療醫院之病歷資料可佐，自難依一般之情形，即認
Ｂ女之指訴，並非出於幻覺等情。認證人戊醫師之證詞，無從佐
證Ｂ女之指訴必屬真實，而為有利於被告之認定。然依戊醫師於
第一審九十六年七月二十六日審理時證稱：Ｂ女自九十五年七月
二十六日起由行政院衛生署○○醫院轉至○○醫院住院由其負責
診治，如所述無訛，戊醫師為Ｂ女診治時間適緊接在Ｂ女所指訴
被告對其性侵害時間之後，且戊醫師為Ｂ女診治之時間迄至原審
作證為止，長達一年，時間不短，能否謂戊醫師所為證述，全然
不足採信，非無疑問。況依卷附Ｂ女之前於國立台灣大學醫學院
附設醫院○○分院（下稱台大醫院○○分院）及行政院衛生署○
○醫院治療期間，不乏指訴「自己曾被父親（被告）強暴」「父
親曾對其做出不禮貌行為，心理有點不平衡」「不要強暴我，不
要看我是弱者欺負我」等自述言語（見卷附台大醫院○○分院九
十五年三月十五日病歷、行政院衛生署○○醫院九十五年六月一
日、同年七月十三日病歷），其中行政院衛生署○○醫院九十五
年七月十四日護理紀錄更記載Ｂ女自述父親曾性侵害她，經評估
後予以會診婦產科，疑似被性侵害等語。足見Ｂ女在經戊醫師診
治之前，於上開醫院精神科治療，已多次指訴遭被告性侵害情形
，並有詳盡病歷資料可供參考。則Ｂ女在該期間所言的可信度如
何？是否幻想導致，還是親身經歷？其所指訴情節是否可採？基
於公平正義之維護，原審非不得傳喚上開醫院診治醫師到庭作證
，以查明事實。乃原審悉未詳查，以釐清真相，遽以戊醫師係Ｂ
女發病逾一年始參與診治，在其接觸Ｂ女之前，Ｂ女已在其他醫
院接受相當治療，其症狀應有相當改善，戊醫師是否能辨別Ｂ女
先前所為指控之真實性，恐有可疑為由，而為有利於被告之認定
，自有應於審判期日調查之證據而未予調查之違法。檢察官上訴
意旨指摘原判決不當，為有理由，應認原判決有撤銷發回更審之
原因。
據上論結，應依刑事訴訟法第三百九十七條、第四百零一條，判
決如主文。
中    華    民    國  九十九  年    一    月    七    日
                      最高法院刑事第二庭
                          審判長法官  莊  登  照
                                法官  陳  世  淙
                                法官  徐  昌  錦
                                法官  許  錦  印
                                法官  蘇  振  堂
      本件正本證明與原本無異
                                      書  記  官
中    華    民    國  九十九  年    一    月   十二   日
                                                      v

司法院資訊處製作；財團法人民間司法改革基金會備份。
